【裁判字號】    88,自,120
【裁判日期】    890713
【裁判案由】    誣告
【裁判全文】
臺灣士林地方法院刑事判決                          八十八年度自字第一二○號
    自  訴  人  乙○○
    即反訴被告
    被      告  甲○○
    即  反訴人
    右一選任辯護人   呂金貴
右列被告因誣告案件，經自訴人提起自訴，及被告甲○○提起誣告反訴，本院判決如
左：
    主  文
乙○○、甲○○均無罪。
    理  由
壹、本訴部分：
一、自訴意旨略以：被告甲○○以匿名之檢舉函向台北市馬英九市長辦公室、台北市
    教育局政風室台北市政府建管處、台北市政府南港分局、及台北市政府消防大隊
    等單位對自訴人乙○○作不實之指控，檢舉函中所稱「民進黨南港區乙○○服務
    處地下室開設習班強迫學生參加」、「而本學期才開始又強迫小孩前往補習，並
    告訴小孩在地下室上課最安全，樓上有民進黨掩護有誰敢來捉呢？」等語乃子虛
    烏有，意圖使原告受刑事、懲戒處分，因認被告楊成涉犯刑法第一百六十九條第
    一項之誣告罪嫌云云。
二、按犯罪事實應依證據認定之，無證據不得推定其犯罪事實，又不能證明被告犯罪
    者，應諭知無罪之判決，刑事訴訟法第一百五十四條、第三百零一條第一項定有
    明文。次按誣告罪之成立，須以被誣告人因虛偽之申告，而受有刑事或懲戒處分
    之危險為其要件，故以不能構成犯罪或懲戒處分之事實誣告人者，縱意在使人受
    刑事或懲戒處分，亦不能成立犯罪（最高法院四十四年度台上字第六五三號判例
    參照）；刑法第一百六十九條第一項所謂懲戒處分，係指公務員懲戒法規所定之
    各項處分而言，故受此項懲戒處分之主體，以有受上開法規懲戒處分公務員之身
    分為前提（最高法院二十六年渝上字第一九一○號判例參照）；又誣告罪之成立
    ，以意圖他人受刑事處分虛構事實而向該管公務員申告為其要件，所謂「該管公
    務員」係指於刑事或懲戒處分之實現，有其職權，可受理他人之申告者而言，在
    刑事案件言，凡有偵查犯罪或審判職權之一切公務員皆在內，在懲戒案件言，須
    有提出彈劾、請付懲戒或有自為懲戒處分職權之公務員，始克相當，若無上述職
    權之公務員，即非此所稱之該公務員。
三、本件自訴人乙○○認被告甲○○涉有刑法第一百六十九條第一項之誣告罪嫌，無
    非係以：檢舉函之筆跡與被告甲○○於三年前交付自訴人乙○○之台北立委選舉
    第五三四投開票所票數表、反映修舖路面意見之便條紙上被告甲○○之筆跡相同
    ，檢舉函之內容所言不實，意圖使自訴人乙○○受刑事、懲戒處分資為論據。訊
    據被告甲○○堅決否認涉有何誣告犯行，辯稱：伊並未誣告，該封檢舉函不是伊
    寫的等語。經查：
（一）本院將被告平日書寫之文書多件，併同系爭檢舉書二度送請內政部警政署刑事
      警察局鑑定，該局均以送鑑比對資料上之字跡與待鑑定陳情書上字跡可資比對
      類同字跡太少，且書寫方式不同，無法認定，有該局函文二紙在卷可稽，核先
      敘明。
（二）次查，該檢舉函之檢舉意旨略為：「台北市南港區玉成國小六年一班導師陳恒
      堅，於台北市○○區○○街一五二巷二號地下室，即民進黨南港區乙○○服務
      處地下室開設補習班強迫學生參加。」此有該檢舉函在卷可按。自訴人乙○○
      於本院審理時並陳稱其並無公務員之身分（見本院八十八年七月十六日訊問筆
      錄），是自訴人乙○○並不具公務員懲戒法規上公務員之身分，非刑法第一百
      六十九條第一項所謂懲戒處分之主體，無公務員懲戒法之適用，因此，自訴人
      乙○○並不因該檢舉函之申告，而受有懲戒處分之危險。又該函所申告之事實
      ，僅涉及是否有違反行政法規而應處以行政罰之問題，根本不構成犯罪，其事
      實縱屬虛構，自訴人乙○○仍無受刑事處分之危險。
（三）再查，依卷附之檢舉函所示，該函之檢舉人係向台北市政馬英九市長辦公室、
      台北市政府教育局政風室、台北市政府建管處、台北市政府警察局南港分局、
      及台北市政府消防局等各單位檢舉，惟本院函查前述各單位後，發現僅有台北
      市政府教育局政風室、台北市政府建管處、及台北市政府消防局接獲該檢舉函
      ，台北市政府馬英九辦公室及台北市政府警察局南港分局並未接獲，此有台北
      市政府、台北市政府教育局、台北市政府教育局政風室、台北市政府建管處工
      務局、台北市政府警察局南港分局、及台北市政府消防局等各單位之回函附卷
      可稽。而該檢舉函所申告之台北市政府教育局、台北市政府建管處、台北市政
      府消防局各單位，並無偵查犯罪、審判職權或提出彈劾、請付懲戒或有自為懲
      戒處分之職權，並非刑法第一百六十九條第一項所指之「該管公務員」。
 綜上所述，並無證據足以證明該檢舉函係被告甲○○所為，且縱為被告所為，然因
 該檢舉函所申告之對象，並非有偵查犯罪、審判職權或提出彈劾、請付懲戒或有自
 為懲戒處分職權之「該管公務員」，且該檢舉函之內容，係屬是否違反行政法規之
 問題，並不能構成犯罪或懲戒處分，即自訴人乙○○並不因該函受有刑事或懲戒處
 分之危險，故該檢舉行為非刑法第一百六十九條第一項之誣告行為；此外，復查無
 其他積極證據證明被告甲○○確有誣告之犯行，不能證明被告甲○○犯罪，依法應
 為無罪之判決。
貳、反訴部分：
一、反訴意旨略以：反訴被告乙○○於本案自訴中所提出之檢舉函，並非反訴人甲○
    ○所寫，反訴人甲○○及反訴人之母親鄭錦、反訴人之表兄等人曾多次親自向反
    訴被告乙○○說明該檢舉函非反訴人甲○○所寫，反訴被告乙○○明知該函非反
    訴人甲○○所寫，其在無證據證明之情形下，仍執意提起本件自訴，指控反訴人
    甲○○涉有誣告犯行，因認反訴被告乙○○於本件誣告案件中，亦涉有刑法第一
    百六十九條第一項之誣告罪嫌云云。
二、訊據反訴被告乙○○堅決否認有何誣告之犯行，辯稱：伊自訴反訴人甲○○誣告
    案均屬實情等語。經查，反訴被告乙○○於本案中自訴反訴人甲○○散發檢舉函
    ，惟該檢舉函並無證據證明係反訴人甲○○所為，縱縱為甲○○所為，然該檢舉
    函所申告之對象，並非有偵查犯罪、審判職權或提出彈劾、請付懲戒或有自為懲
    戒處分職權之「該管公務員」，且該檢舉函之內容，係屬是否違反行政法規之問
    題，並不能構成犯罪或懲戒處分，即反訴被告乙○○並不因該檢舉函受有刑事或
    懲戒處分之危險，已如前述，故縱反訴人所反訴之內容屬實，惟因反訴被告乙○
    ○係以不能構成犯罪之事實對反訴人提起自訴，反訴人不因該自訴受有刑事處分
    之危險，故反訴被告所為，並不構成誣告。此外，復查無其他積極證據足以證明
    反訴被告乙○○確有誣告犯行，不能證明其犯罪，揆諸前開法條及判例之意旨，
    應為反訴被告乙○○無罪之判決。
據上論斷，應依刑事訴訟法第三百四十三條、第三百三十九條、第三百零一條第一項
，判決如主文。
中      華      民      國    八十九    年      七      月     十三     日
                                  臺灣士林地方法院刑事第二庭
                                      法  官  楊    迺    伶
右正本證明與原本無異。
如不服本判決，應於判決送達後十日內，向本院提出上訴狀。
                                      書記官
中      華      民      國      八十九      年      七    月            日


司法院資訊處製作；財團法人民間司法改革基金會備份。
